臺灣屏東地方法院民事判決　　　　　　　 93年度訴字第359號
原　　　告　Ｃ○○
訴訟代理人　蘇吉雄律師
　　　　　　陳雅娟律師
被　　　告　Ｅ○○
　　　　　　Ｆ○○
　　　　　　Ｇ○○
　　　　　　　　　　　32號1.
　　　　　　乙○○
　　　　　　申○○
　　　　　　黃○○
上 列 一人
訴訟代理人　玄○○　　住同上
被　　　告　地○○　　住同上路.
　　　　　　亥　○　　住同上村.
上 列 一人
訴訟代理人　壬○○　　住台北市○○區○○路4段168號7樓之2
被　　　告　Ｈ○○　　住台南縣.
　　　　　　Ａ○○　　住屏東縣.
　　　　　　Ｄ○○　　住台中縣.
　　　　　　　　　　　65之1.
　　　　　　Ｉ○○　　住屏東縣.
兼上列四人
訴訟代理人　Ｂ○○　　住同上鄉.
被　　　告　丁○○兼阮有福之.
兼上列一人
訴訟代理人　天○○阮有福之承.
　　　　　　　　　　　住屏東縣.
被　　　告　戊○○兼阮有福之.
　　　　　　　　　　　住台北縣八里鄉○○村○○路○ 段39
　　　　　　　　　　　號4 樓.
　　　　　　庚○○阮有福之承.
　　　　　　　　　　　住台中市.
　　　　　　辛○○阮有福之承.
　　　　　　　　　　　住南投縣.
　　　　　　酉○○　　住屏東縣.
上 列 一人
訴訟代理人　甲○○　　住同上
被　　　告　戌○○　　住高雄市.
　　　　　　丙○○　　住屏東縣.
上 列 一人
訴訟代理人　己○○　　住高雄市.
被　　　告　午　○　　住同上市.
　　　　　　宙○○○　住花蓮縣.
　　　　　　未○○兼徐李換之.
　　　　　　　　　　　住高雄市.
　　　　　　丑○○　　住同上市.
　　　　　　　　　　　256號.
　　　　　　巳○○　　住台北市○○區○○里○○路○段91巷
　　　　　　　　　　　35弄4.
兼上列一人
訴訟代理人　辰○○　　住高雄縣.
　　　　　　　　　　　號12樓.
被　　　告　癸○○　　住高雄市.
　　　　　　寅○○　　住同上市.
　　　　　　卯○○　　住同上
　　　　　　子○○　　住同上
兼上列三人
法定代理人　宇○○　　住同上
上列當事人間請求分割共有物事件，本院於民國94年10月19日言
詞辯論終結，判決如下：
    主      文
被告午○、宙○○○、未○○、丑○○、巳○○、辰○○、癸○○、寅○○、卯○○、子○○、宇○○應就其被繼承人曹桔笠所
遺坐落屏東縣林邊鄉○○段二六地號、建、面積二二七一‧０七
平方公尺土地應有部分二四分之一辦理繼承登記。
被告丁○○、天○○、戊○○、庚○○、辛○○應就其被繼承人
阮有福所遺前項土地應有部分六四八分之十辦理繼承登記。
兩造共有前項土地依下列方法分割：(一)如附圖所示編號1 部分面
積一六七‧０一平方公尺分歸被告乙○○取得。(二)如附圖所示編
號2 部分面積一四二‧二九平方公尺分歸被告地○○取得。(三)如
附圖所示編號3 部分面積一三二‧五七平方公尺分歸被告申○○
取得。(四)如附圖所示編號4 部分面積一四七‧九五平方公尺分歸
被告黃○○取得。(五)如附圖所示編號5 部分面積一七四‧一０平
方公尺分歸被告Ｅ○○、Ｆ○○、Ｇ○○按應有部分各三分之一
保持共有。(六)如附圖所示編號6 部分面積一三０‧０八平方公尺
分歸被告戌○○取得。(七)如附圖所示編號7 部分面積九三‧二三
平方公尺分歸被告午○、宙○○○、未○○、丑○○、巳○○、
辰○○、癸○○、寅○○、卯○○、子○○、宇○○公同共有。
(八)如附圖所示編號8 部分面積一五九‧八二平方公尺分歸被告亥
○取得。(九)如附圖所示編號9 部分面積四四‧五六平方公尺分歸
被告酉○○取得。(十)如附圖所示編號10部分面積八七‧三三平方
公尺分歸被告丁○○、天○○、戊○○、庚○○、辛○○保持共
有，其中被告丁○○、戊○○之應有部分各三分之一，另應有部
分三分之一由被告丁○○、天○○、戊○○、庚○○、辛○○公
同共有。(十一)如附圖所示編號11部分面積一七二‧五九平方公尺分
歸被告丙○○取得。(十二)如附圖所示編號12號部分面積三一一‧五
四平方公尺分歸原告取得。(十三)如附圖所示編號13部分面積一五六
‧０五平方公尺分歸被告Ｈ○○、Ａ○○、Ｄ○○按應有部分各
三分之一保持共有。(十四)如附圖所示編號14部分面積一五六‧０四
分平方公尺分歸被告Ｂ○○、Ｉ○○按應有部分各二分之一保持
共有。(十五)如附圖所示巷道部分面積一九五‧九一平方公尺分歸兩
造按原應有部分比例繼續保持共有（其中應有部分二四分之一由
曹桔笠之繼承人午○等十一人公同共有，另應有部分六四八分之
十由阮有福之繼承人丁○○等五人公同共有）。
前項分割結果，被告乙○○、地○○、申○○、黃○○、Ｅ○○
、Ｆ○○、Ｇ○○應補償其餘當事人各如附表所示之金額（曹桔
笠之繼承人午○等十一人及阮有福之繼承人丁○○等五人部分，
各應由全體繼承人共同受領）。
訴訟費用由兩造按原應有部分比例負擔（其中二四分之一由曹桔
笠之繼承人午○等十一人連帶負擔，另六四八分之十由阮有福之
繼承人丁○○等五人連帶負擔）。
    事實及理由
一、按共有物之分割，於共有人全體有法律上之利害關係，須共
    有人全體始得為之（最高法院41年台上字第318 號判例參照
    ），故其訴訟標的對於全體共有人必須合一確定。查原告提
    起本件分割共有物之訴，於訴狀送達後，追加共有人午○、
    徐李換、宙○○○、未○○、丑○○、巳○○、辰○○、癸○○、寅○○、卯○○、子○○、宇○○為被告，依民事訴
    訟法第255 條第1 項第5 款規定，並無不合。又被告徐李換
    、阮有福於本件訴訟繫屬中死亡，有戶籍謄本在卷可稽，原
    告聲明由被告即徐李換之繼承人（子）未○○、被告即阮有
    福之繼承人（妻）天○○及（兄弟姊妹）丁○○、戊○○、
    庚○○、辛○○承受訴訟，依民事訴訟法第168 條、第175
    條第2 項規定，自無不合。又分割共有物，性質上為處分行
    為，依民法第759 條規定，共有不動產之共有人有人死亡時
    ，於其繼承人未為繼承登記以前，固不得分割共有物，惟如
    於訴訟中，請求繼承人辦理繼承登記，並合併為分割共有物
    之請求，不但符合訴訟經濟原則，抑與民法第759 條第及強
    制執行法第130 條規定之旨趣無違（最高法院69年台上字第
    1012號判例參照）。準此，原告於提起本件分割共有物之訴
    後，追加請求已故共有人曹桔笠及阮有福之繼承人辦理繼承
    登記，亦無不合。再被告Ｅ○○、Ｆ○○、Ｇ○○、戊○○
    、庚○○、辛○○、戌○○、午○、宙○○○、未○○、丑
    ○○、巳○○、辰○○、癸○○、寅○○、卯○○、子○○
    、宇○○經合法通知，未於言詞辯論期日到場，核無民事訴
    訟法第386 條各款所列情形，爰依原告之聲請，由其一造辯
    論而為判決，合先敘明。
二、原告主張：坐落屏東縣林邊鄉○○段26地號、建、面積2271
    .07 平方公尺（下稱系爭土地），為兩造所共有，各共有人
    之應有部分如附圖測量成果表持分欄所載，惟被告午○、宙
    ○○○、未○○、丑○○、巳○○、辰○○、癸○○、寅○○、卯○○、子○○、宇○○（以下簡稱被告午○等11人）
    ，迄未就其被繼承人曹桔笠所遺應有部分1/24辦理繼承登記
    ，被告丁○○、天○○、戊○○、庚○○、辛○○（以下簡
    稱被告丁○○等5 人），亦迄未就其被繼承人阮有福所遺應
    有部分10/648辦理繼承登記。又系爭土地依其使用目的並非
    不能分割，亦未有不分割之期約，惟其分割方法迄不能協議
    決定，爰依民法第823 條第1 項、第824 條第2 項之規定，
    提起本件分割共有物之訴，請求被告午○等11人、被告丁○○等5 人分別就其被繼承人曹桔笠及阮有福所遺系爭土地應
    有部分辦理繼承登記，同時裁判分割系爭土地等情，並聲明
    ：(一)被告午○等11人應就其被繼承人曹桔笠所遺系爭土地應
    有部分1/24辦理繼承登記。(二)被告丁○○等5 人應就其被繼
    承人阮有福所遺系爭土地應有部分10/648辦理繼承登記。(三)
    兩造共有系爭土地准予分割。
三、被告乙○○、申○○、黃○○、地○○、亥○、Ｈ○○、Ａ
    ○○、Ｄ○○、Ｉ○○、Ｂ○○、丁○○、天○○、酉○○
    、丙○○陳稱：其等同意原告之請求，除被告亥○外，並均
    同意如附圖所示之分割方法，惟被告乙○○、地○○、申○○認為本件囑託歐亞不動產估價師聯合事務所鑑定各共有人
    應互相補償之金額，尚屬過高，應以鑑定結果之2 成或1 成
    補償為適當，被告黃○○則認為根本不應為補償等語。被告
    Ｅ○○、Ｆ○○、Ｇ○○、戊○○未於言詞辯論期日到場，
    據其等前此於勘驗期日到場或提出書狀陳述略謂：被告Ｅ○○、Ｆ○○、Ｇ○○於分割後願繼續保持共有，被告戊○○
    於分割後亦願與被告丁○○、天○○、庚○○、辛○○（即
    原阮有福部分）繼續保持共有等語。其餘被告則未於言詞辯
    論期日到場，亦未提出書狀作何聲明或陳述。
四、本件原告主張之事實，業據其提出土地登記謄本、地籍圖謄
    本、戶籍謄本及繼承系統表等件為證，並為被告所不爭執或
    視同自認（民事訴訟法第280 條第3 項前段準用同條第1 項
    前段規定），堪信為實在。按各共有人，得隨時請求分割共
    有物。但因物之使用目的不能分割或契約訂有不分割之期限
    者，不在此限。分割之方法，不能協議決定者，法院得因任
    何共有人之聲請，為為左（下）列之分配：一、以原物分配
    於各共有人。二、變賣共有物，以價金分配於各共有人。民
    法第823 條第1 項、第824 條第2 項定有明文。又共有不動
    產之共有人中有人死亡時，為符合訴訟經濟原則，得併請求
    辦理繼承登記（見前引最高法院69年台上字第1012號判例）
    。本件系爭土地依其使用目的既非不能分割，亦無不分割之
    期約，兩造間復未能協議決定其分割方法，且被告午○等11
    人及被告丁○○等5 人迄未就其被繼承人所遺系爭土地應有
    部分辦理繼承登記，則原告請求被告午○等11人及被告丁○○等5 人分別就其被繼承人所遺系爭土地應有部分辦理繼承
    登記，並請求裁判分割系爭土地，於法自無不合，應予准許
    。
五、本件之爭點為：1.系爭土地依如附圖所示之方法分割是否適
    當？2.本件各共有人間如何互相補償方為相當？茲分別論述
    如下：
  (一)查系爭土地西北邊面臨路寬約15公尺之屏東縣林邊鄉○○路
    ，位於林邊火車站之前，如附圖所示編號1 至4 部分依序有
    被告乙○○、地○○、申○○、黃○○之樓房，如附圖所示
    編號5 部分則有被告Ｅ○○、Ｆ○○、Ｇ○○之舊式洋房；
    東南邊面臨路寬約8 公尺之同鄉○○路，如附圖所示編號12
    至14部分有原告及被告Ｈ○○、Ａ○○、Ｄ○○、Ｉ○○、
    Ｂ○○之三合院。兩者之間則有被告亥○、酉○○、曹再生
    及被告丁○○、戊○○與已故阮有福之平房，端賴西南側鄰
    地一寬約3.4 至4.2 公尺之巷道與前述仁愛路相通之事實，
    有兩造提出之照片在卷可參，並經本院會同屏東縣東港地政
    事務所測量員至現場勘測屬實，製有勘驗筆錄、現場略圖及
    土地複丈成果圖在卷可憑。本院斟酌被告Ｅ○○、Ｆ○○、
    Ｇ○○願意繼續保持共有，被告丁○○等5 人及被告Ｈ○○
    、Ａ○○、Ｄ○○暨被告Ｉ○○、Ｂ○○亦各願繼續保持共
    有，被告亥○、鄭水壽、曹再生、丁○○等5 人、Ｅ○○、
    Ｆ○○、Ｇ○○之房屋容有部分不免被拆除，但其等之房屋
    均已老舊，損失尚非甚大，並慮及部分共有人分得未直接與
    道路相通之土地，進出有所不便，宜開闢4 公尺寬之道路以
    利通行等一切情狀，認系爭土地依如附圖所示之方法分割應
    屬適當，爰依此方法予以分割。
  (二)按以原物為分配時，如共有人中，有不能按其應有部分受分
    配者，得以金錢補償之，民法第824 條第3 項定有明文。是
    法院裁判分割共有物時，除應斟酌各共有人之利害關係，及
    共有物之性質外，尚應斟酌共有物之價格，倘共有人中所受
    分配之不動產，其價格不相當時，法院非不得命以金錢補償
    之（最高法院83年度台上字第2452號判決參照）。查系爭土
    地西北邊面臨屏東縣林邊鄉○○路，路寬約15公尺，且位於
    火車站之前，分得該部分土地之價值自屬最高，系爭土地東
    南邊面臨同鄉○○路○路寬約8 公尺，繁榮程度稍遜於前者
    ，分得該部分土地之價值自亦次之，至兩者之間，交通既屬
    不便，分得該部分土地之價值則又次之，是決定本件各共有
    人分得土地之價值，顯然不能單以面積為準，而應兼顧其坐
    落之位置。本件經囑託歐亞不動產估價師聯合事務所鑑定各
    共有人應互相補償之金額，其結果大致與前述論斷相符，惟
    其計算之結果，被告乙○○應補償新台幣（下同）1,148,04
    1 元，被告地○○應補償905,803 元，被告申○○應補償86
    9,468 元，被告黃○○應補償1,035,459 元，被告Ｅ○○、
    Ｆ○○、Ｇ○○各應補償400,585 元，稽之目前經濟景氣並
    非甚佳，房地產交易亦非甚為活絡，且其等已在所分得之土
    地上建屋居住甚久，無論搬遷或拆除一部分房屋以求減免補
    償，均屬不易，如因分割系爭土地，反令其等負擔如上所述
    之沈重補償，不惟過苛，亦有未當，本院因認應以鑑定結果
    之4 成計算各共有人間互相補償之金額方為相當，爰依此計
    算各共有人間應互相補償之金額如附表所示（未滿1 元部分
    4 捨5 入)。
六、據上論結，本件原告之訴為有理由，依民事訴訟法第385 條
    第1 項前段、第78條、第80條之1 、第85條第1 項但書、第
    2 項，判決如主文。
中　　華　　民　　國　　94　　年　　10　　月　　26　　日
                  民事第二庭    審判長法　官　阮世賢
                                      法　官　吳思怡
                                      法　官　春生
正本係照原本作成。
如對判決上訴，須於判決送達後20日內向本院提出上訴狀，其未
表明上訴理由者，應於提出上訴後20日內向本院補提理由書狀（
均須按他造當事人之人數附繕本）。
                                      書記官  洪榮華
中　　華　　民　　國　　94　　年　　10　　月　　26　　日
附表（單位：新台幣／元）
┌─────────┬────┬────┬────┬────┬────┬────┬────┬────────┐
│        應為補償者│        │        │        │        │        │        │        │                │
│                  │乙○○  │ 地○○ │申○○  │黃○○  │ Ｅ○○ │ Ｆ○○ │ Ｇ○○ │ 受補償金額合計 │
│應受補償者        │        │        │        │        │        │        │        │                │
├─────────┼────┼────┼────┼────┼────┼────┼────┼────────┤
│ 戌○○           │ 36,133 │ 28,509 │ 27,366 │ 32,590 │ 12,608 │ 12,608 │ 12,608 │  162,422       │
├─────────┼────┼────┼────┼────┼────┼────┼────┼────────┤
│ 曹桔笠之繼承人   │ 46,410 │ 36,618 │ 35,149 │ 41,859 │ 16,194 │ 16,194 │ 16,194 │  208,618       │
├─────────┼────┼────┼────┼────┼────┼────┼────┼────────┤
│ 亥  ○           │ 89,890 │ 70,923 │ 68,078 │ 81,075 │ 31,365 │ 31,365 │ 31,365 │  404,061       │
├─────────┼────┼────┼────┼────┼────┼────┼────┼────────┤
│ 酉○○           │ 10,406 │  8,211 │  7,881 │  9,386 │  3,631 │  3,631 │  3,631 │   46,777       │
├─────────┼────┼────┼────┼────┼────┼────┼────┼────────┤
│ 阮有福之繼承人   │ 15,972 │ 12,602 │ 12,097 │ 14,406 │  5,573 │  5,573 │  5,573 │   71,796       │
├─────────┼────┼────┼────┼────┼────┼────┼────┼────────┤
│ 戊○○           │ 15,972 │ 12,602 │ 12,097 │ 14,406 │  5,573 │  5,573 │  5,573 │   71,796       │
├─────────┼────┼────┼────┼────┼────┼────┼────┼────────┤
│ 丁○○           │ 15,972 │ 12,602 │ 12,907 │ 14,406 │  5,573 │  5,573 │  5,573 │   71,796       │
├─────────┼────┼────┼────┼────┼────┼────┼────┼────────┤
│ 丙○○           │101,678 │ 80,224 │ 77,006 │ 91,706 │ 35,478 │ 3,5478 │ 35,478 │  457,048       │
├─────────┼────┼────┼────┼────┼────┼────┼────┼────────┤
│ Ｃ○○           │ 74,511 │ 58,789 │ 56,431 │ 67,204 │ 25,999 │ 25,999 │ 25,999 │  334,932       │
├─────────┼────┼────┼────┼────┼────┼────┼────┼────────┤
│ Ｈ○○           │  8,709 │  6,872 │  6,596 │  7,855 │  3,039 │  3,039 │  3,039 │   39,149       │
├─────────┼────┼────┼────┼────┼────┼────┼────┼────────┤
│ Ａ○○           │  8,709 │  6,872 │  6,596 │  7,855 │  3,039 │  3,039 │  3,039 │   39,149       │
├─────────┼────┼────┼────┼────┼────┼────┼────┼────────┤
│ Ｄ○○           │  8,709 │  6,872 │  6,596 │  7,855 │  3,039 │  3,039 │  3,039 │   39,149       │
├─────────┼────┼────┼────┼────┼────┼────┼────┼────────┤
│ Ｂ○○           │ 13,071 │ 10,313 │  9,900 │ 11,790 │  4,561 │  4,561 │  4,561 │   58,757       │
├─────────┼────┼────┼────┼────┼────┼────┼────┼────────┤
│ Ｉ○○           │ 13,071 │ 10,313 │  9,900 │ 11,790 │  4,561 │  4,561 │  4,561 │   58,757       │
├─────────┼────┼────┼────┼────┼────┼────┼────┼────────┤
│ 應補償金額合計   │459,213 │362,322 │347,790 │414,183 │160,233 │160,233 │160,233 │                │
└─────────┴────┴────┴────┴────┴────┴────┴────┴────────┘
